台灣高等法院高雄分院民事判決　九十年度重上字第一二一號
　　　上　訴　人　台灣土地銀行
　　　法定代理人　乙○○
　　　訴訟代理人　庚○○
　　　　　　　　　辛○○
　　　　　　　　　寅○○
　　　　　　　　　丙○○
　　　　　　　　　己○○
　　　　　　　　　壬○○
　　　　　　　　　戊○○
　　　　　　　　　丑○○
　　　　　　　　　丁○○
　　　上　訴　人　華南商業銀行股份有限公司
　　　法定代理人　甲○○
　　　訴訟代理人　子○○
　　　被上訴人　　癸○○
右當事人間請求塗銷抵押權登記事件，上訴人對於中華民國九十年十一月十四日臺灣
屏東地方法院八十九年度重訴字第一六三號第一審判決提起上訴，本院判決如左：
    主    文
原判決廢棄。
被上訴人在第一審之訴駁回。
第一、二審訴訟費用由被上訴人負擔。
    事實及理由
一、被上訴人起訴主張：伊妻阮麗香竊取伊身分證及權狀後偽造相關資料向上訴人申
    辦抵押貸款，將伊所有如附表編號一所示之土地及編號二、三之房地，先後於八
    十六年五月五日及同年十月十六日向上訴人台灣土地銀行各設定最高限額抵押權
    三百萬元，並各借款二百五十萬元；如附表所示編號四之土地於八十六年五月二
    十四日向上訴人華南商業銀行設定三百八十四萬元之最高限額抵押權，並借款三
    百二十萬元，貸得之款項均直接匯至偽造之帳戶，未曾交付予伊。伊未曾以上開
    房地向上訴人借款及設定最高限額抵押權，是伊與上訴人間並未成立消費借貸關
    係，抵押權之設定對伊亦不生效力。爰起訴請求上訴人塗銷如附表編號一至四所
    示房地之抵押權。原審為被上訴人勝訴之判決，被上訴人於本院為駁回上訴之聲
    明。
二、臺灣土地銀行則以：辦理抵押權設定登記及抵押借款手續，須備妥個人之不動產
    所有權狀、身份證明文件、印鑑章及印鑑證明等文件，此等文件當事人必親自妥
    為保管，他人未經同意不可能輕易取得，且為社會事實之常態。被上訴人既不否
    認系爭擔保放款借據、約定書上所蓋被上訴人印章，及抵押權設定登記有關之印
    鑑證明、印鑑章、不動產所有權狀等之真正，且上訴人業已依約將借款金額全數
    存入被上訴人在上訴人處開立之活期儲蓄存款帳戶，並經領取，足認本件抵押權
    設定及消費借貸契約均已成立生效。被上訴人主張身分證、印鑑、印鑑證明及所
    有權狀等遭他人盜用，並未舉證證明，並不足信等語，資為抗辯，而聲明廢棄原
    判決，駁回被上訴人在原審之訴。
    華南商業銀行則以：系爭抵押借款係被上訴人委託代書林菊辦理，並提出被上訴
    人之印鑑、身分證、所有權狀等證件，該等證件均為真正，被上訴人未舉證證明
    遭盜用，其否認設定抵押及借款，均無理由，且伊業將借款撥入被上訴人設於華
    南商業銀行之活期儲蓄存款帳戶，並經領取；本件抵押權設定及消費借貸契約均
    已成立生效等語，資為抗辯，而聲明廢棄原判決，駁回被上訴人在原審之訴。
三、兩造對於系爭三筆借款係以被上訴人名義借貸、以被上訴人名下如附表所示之不
    動產設定抵押，及均匯入被上訴人在上訴人處開設之活期蓄存款帳戶，均經提領
    等事實，均不爭執（本院卷第二四一頁、二六三頁），及被上訴人就系爭擔保放
    款借據、抵押權設定契約書上所蓋被上訴人印鑑章，抵押權設定登記有關之印鑑
    證明、印鑑章、不動產所有權狀等之真正，亦不爭執（本院卷第二四二、二六四
    頁）。兩造所爭執者乃，系爭抵押權設定契約及消費借貸契約，是否對被上訴人
    生效？亦即，被上訴人就其主張前開身分證、印鑑等被盜用之事實，是否已盡舉
    證之責任？系爭借款及抵押權設定，是否出於被上訴人之授權？上訴人是否已完
    成借貸款項之交付？
四、按當事人主有利於己之事實者，就其事實有舉證之責任，民事訴訟法第二百七十
    七條前段定有明文。主張變態之社會事實者，應就該事實負舉證之責任（最高法
    院七十年台上字第三三五八號判決參照）。身分證、印鑑章及不動產所有權狀均
    為重要之證明文件，由自己保管使用為常態，被人盜用為變態，本件被上訴人主
    張其所有之身分證及印鑑、印鑑證明、不動產所有權狀等遭盜用，自應就此變態
    之社會事實負舉證之責任（最高法院七十年度台上字第一六０五號判決參照）。
    經查：
（一）被上訴人主張：伊之身分證及其他證件，平時均存放家中抽屜，妻阮麗香盜取
      容易，迄八十九年七月間阮麗香離家，伊收到銀行催款通知，找不到身分證，
      才知為阮麗香盜用，並以釘書針浮釘他人相片方式偽造身分證影本供貸款使用
      ；阮麗香使郭俊義、陳耀南分別於向台灣土地銀行及華南銀行貸款之時，冒伊
      之身分，提出換貼郭俊義或陳耀南照片之身分證影本供上訴人核對，並在借據
      上偽造伊簽名，及盜用伊印鑑等語，並引用上開偽造之身分證影本、借據、抵
      押權設定登記資料等為證。而卷附貸款資料檔案中癸○○身分證影本上照片確
      非癸○○本人，為上訴人所自認，及據證人陳耀南稱：華南銀行放款資料之癸
      ○○身分證影本上可能是伊之照片；是癸○○與阮麗香夫婦要去華南銀行辦貸
      款，但癸○○要到台北工作，若趕不回來，要伊幫忙去簽名，後阮麗香通知伊
      貸款已辦好，欠癸○○之簽名，伊乃在文件上簽名（原審卷二第二二四頁）；
      證人郭俊義稱：卷內土地銀行放款之癸○○照片是伊本人；有一次阮麗香打電
      話要伊載她到銀行，伊只坐在旁邊（原審卷一第一三五、一三六頁），固足認
      上訴人留存之系爭貸款資料內，「癸○○」之身分證影本係屬偽造者。
（二）惟據證人林菊證稱：是阮麗香到伊事務所說要辦貸款，不動產是先生癸○○的
      ，伊請她等先生回來再辦理；第一次阮麗香與癸○○到土地銀行潮州分行，叫
      伊過去，伊有核對癸○○本人之身分證正本，與開庭之癸○○是同一人；受委
      託辦抵押貸款時，都會核對不動產權利人的身分證正本，辦理設定時，則只要
      提出一種證明資料，故伊只要癸○○提出戶籍資料；在土銀時，癸○○交給伊
      土地所有權狀、戶籍謄本、印鑑證明，說印鑑由阮麗香保管，之後癸○○就先
      搭火車上台北，由阮麗香與伊上二樓辦理申請，沒有提出身分證件，只給銀行
      戶籍資料，之後是銀行約阮麗香看不動產，核定金額之後，銀行再通知伊辦設
      定手續，設定後，伊領回他項權利證明書再送銀行，並通知阮麗香等癸○○回
      來時核保，之後之程序伊即未參與；第二、三次貸款均是癸○○電話委託伊辦
      理，由阮麗香交證件給伊，也是同樣之證件；一般銀行在核保放款時才須本人
      到場，才會核對身分資料，借據亦是撥款時才寫等語（本院卷第八九至九一頁
      、原審卷一第一０三至一０四頁），核與土地代書受理抵押貸款案件，並不包
      括不須代書專業之對保手續，代書不必於對保過程出現之社會經驗相符，及本
      件抵押權設定登記，係由代書林菊代理送件，其提出之身分證明文件，均為戶
      籍謄本，亦有屏東縣東港地政事務所函附之設定資料可稽（原審卷一第七十二
      頁至八十九頁）。是則雖然土地銀行及華南銀行辦理系爭貸款對保時，對保人
      所提出身分證影本上照片雖與癸○○本人相去甚遠，亦不足認代書林菊必然知
      情。再據前開證人郭俊義或陳耀南所陳，渠均只應邀於對保之時露臉或冒充癸
      ○○身分，及自陳耀南證詞，顯示癸○○確有辦理貸款之事實等情，堪認證人
      林菊之證詞屬實。從而，應認被上訴人確有提出相關證件委託代書林菊辦理系
      爭抵押貸款。則其後之對保手續，縱以偽造之被上訴人身分證影本為之，亦係
      為達成使上訴人對之放款之目的，非不得出於被上訴人之授意，是核難據此認
      被上訴人身分證件確遭他人盜用。至於林菊於原審另稱：有核對癸○○身分證
      「影本」，與本人相符等語（原審卷一第一三四、一三五頁），與其一再陳述
      係核對「正本」之情固有出入，然以代書受委託辦理貸款業務，並不包括對保
      手續，已如前述，則癸○○或阮麗香自無需以偽造之身分證件相欺，況被上訴
      人並未提出該所指之「身分證影本」資以證明其時非使用癸○○本人之照片，
      是林菊此部分證詞縱有「正本」與「影本」之異，以證人多次均稱係核對身分
      證正本，僅此一次表示係看影本，姑不論是否出於錯誤，尚不足據以否定癸○
      ○本人有委託之事實。
（三）綜上，被上訴人就其主張身分證、印鑑、不動產所有權狀等遭盜用之事實，並
      未能舉證證明之。而上訴人主張被上訴人委託代書林菊辦理抵押借款之事實，
      則據證人林菊證實無訛；被上訴人先前既經專業之土地代書核對其身分，並提
      供名下之不動產供擔保，被上訴人之身分已得確定，而對保手續僅在確定借款
      人之身分，上訴人縱因疏失而未發覺係由第三人代為，亦不影響其對被上訴人
      放款之真意，是足認兩造間業已成立消費借貸關係。
五、上訴人業將其對被上訴人之放款撥入被上訴人在上訴人處之活期存款帳戶，且經
    提領，為被上訴人所不爭執。被上訴人固爭執非伊本人對保，上開帳戶非伊本人
    開戶，現款非伊提領，上訴人未完成付款，消費借貸契約尚未生效云云，惟被上
    訴人既授權代書林菊向上訴人申請抵押貸款、辦理抵押權設定，則其在上訴人處
    開設帳戶供核撥款項，乃當然之手續，且被上訴人既未能證明印章遭盜用之事實
    ，業如前述，應認上訴人將借貸款項撥入被上訴人帳戶之時，已完成交付之事實
    。況上訴人於八十六年間即已借款，迄八十九年間始爭執未受交付，亦與經驗法
    則相違。是被上訴人此部分主張，亦不足採。
六、綜上所述，被上訴人主張經盜用證件申辦貸款，伊並未授權他人至臺灣土地銀行
    及華南商業銀行辦理系爭抵押貸款，與上訴人間並無消費借貸之法律關係云云，
    核不足採。從而，其起訴請求塗銷系爭抵押權之設定，為無理由，不應准許。原
    審判命上訴人應將附表所示不動產之抵押權登記塗銷，自有未洽。上訴意旨指摘
    原判決不當，求予廢棄改判，為有理由。自應由本院予以廢棄改判，如主文第二
    項所示。
據上論結，本件上訴為有理由，依民事訴訟法第四百五十條、第七十八條，判決如主
文。
中　　　華　　　民　　　國　　九十一　　年　　　七　　　月　　 十七　　 日
                                      臺灣高等法院高雄分院民事第六庭
~B1審判長法官　許明進
~B2　　　法官　李炫德
~B3　　　法官　謝肅珍
右為正本係照原本作成。
如對本判決上訴，須於判決送達後二十日內向本院提出上訴狀，其未表明上訴理由者
，應於上訴後二十日內向本院提出上訴理由書（均須按他造當事人之人數附繕本）。
上訴時應提出委任律師或具有律師資格之人之委任狀，並依附註條文規定辦理。
~B法院書記官　鄭翠芬
中　　　華　　　民　　　國　　九十一　　年　　　七　　　月　　 十七　　 日
附註：民事訴訟法第四百六十六條之一：對於第二審判決上訴，上訴人應委任律師為
訴訟代理人，但上訴人或其法定代理人具有律師資格者，不在此限。
上訴人之配偶、三親等內之血親、二親等內之姻親，或上訴人為法人、中央或地方機
關時，其所屬專任人員具有律師資格並經法院認適當者，亦得為第三審訴訟代理人。
第一項但書及第二項情形，應於提起上訴或委任時釋明之。
